最高法院民事判決　　　　　　　　　　110年度台上字第3289號
上　訴　人　國防部
法定代理人　邱國正
訴訟代理人　林家祺律師
被 上訴 人　常虹實業股份有限公司
 
法定代理人　黃偉恭
訴訟代理人　張進豐律師
　　　　　　謝俊傑律師
　　　　　　白丞哲律師
上列當事人間請求損害賠償事件，上訴人對於中華民國110年4月
14日臺灣高等法院第二審更審判決（109年度上更一字第155號）
，提起上訴，本院判決如下：
    主  文
原判決廢棄，發回臺灣高等法院。
    理  由
一、本件被上訴人主張：伊於民國104年8月27日與上訴人簽訂國
    防部訂購軍品契約（下稱系爭契約），出售「2V/500AH閥調
    式免保養鉛酸蓄電池等」（下稱系爭軍品）予上訴人，價金
    為新臺幣（下同）616萬9,600元。伊依約於105年1月28日交
    貨，由上訴人之代理人即國防部參謀本部資通電軍指揮部（
    下稱資電部）辦理目視驗收，因履約爭議，經行政院公共工
    程委員會（下稱工程會）調解成立（下稱系爭調解），兩造
    合意就系爭軍品外觀檢查部分，委請訴外人台灣檢驗科技股
    份有限公司（下稱台檢公司）檢驗。台檢公司於106 年8月2
    日出具之檢驗報告（下稱第 1次報告）表示，有疑問待複驗
    釐清，於同年月17日複驗，全部合格，於同年月21日出具檢
    驗報告（下稱第 2次報告）。惟資電部未依系爭契約清單備
    註10(1)（1-2）d、e點續辦性能測試，已遲延給付，伊於同
    年月22日催告上訴人於文到 5日內履行，否則即解除契約，
    未獲置理，契約已解除，如未發生契約解除效力，再以起訴
    狀重申解除契約意旨，上訴人於同年11月 8日收受迄今仍無
    履約之意，亦於同日發生解除效力，自得請求上訴人賠償伊
    可得預期利益之損害等情，依民法第231條第1項規定，求為
    命上訴人給付154萬2,400元，及加計自起訴狀繕本送達翌日
    起算法定遲延利息之判決。
二、上訴人則以：系爭調解僅約定兩造同意就本案外觀檢查部分
    ，由指定4檢驗單位中擇1單位依約定條件執行檢驗，其餘悉
    依原契約約定，而依系爭契約清單備註10之約定，仍應由兩
    造會同取樣檢測。第 1次報告檢驗地點為被上訴人工廠，其
    得控制檢測環境，被上訴人不得以客觀環境不合規定為由要
    求複驗，應以第 1次報告為依據。伊不同意複驗，被上訴人
    未經伊到場會同取樣檢測，第 2次報告不生複驗之效力。系
    爭契約清單備註10(1)（1-2）d、e點所約定之交貨後驗測規
    定，為買方債權之受領程序，屬對己義務，複驗既不合格，
    被上訴人未依債務本旨提出給付，不生提出之效力，伊無受
    領遲延情事，不負損害賠償責任，被上訴人106年8月22日催
    告函不生解除契約之效力。況於被上訴人給付前，伊得主張
    同時履行抗辯，伊已於同年 9月21日依系爭契約通用條款第
    12.5條第3項第2款約定解除系爭契約等語，資為抗辯。
三、原審維持第一審所為被上訴人勝訴之判決，駁回上訴人之上
    訴，無非以：兩造因系爭軍品目視驗收合格與否產生履約爭
    議，經工程會調解成立，兩造合意系爭軍品「外觀檢查」部
    分委請台檢公司執行檢驗，作為系爭軍品外觀部分是否合格
    之依據。台檢公司第 1次檢驗時，被上訴人工廠室內冷氣空
    調故障，室內溫度高於室外溫度，所檢驗3款電池共590只，
    其中 3只尺寸超出要求值，因是否為當日溫度過高影響，有
    待釐清，乃擇日進行第 2次檢驗，台檢公司並函資電部，建
    議以其複驗完成後出具之最終檢驗報告作為目視驗收之參考
    依據。證人即台檢公司鑑定人洪一中雖證稱：第 1次檢驗當
    日現場依經驗判定符合溫度及濕度要求等語。惟第 1次報告
    並未記載其數值，與第2次報告記載室內26℃、相對濕度56%
    ，符合試驗條件者不同，難認洪一中所證與事實相符。又被
    上訴人已通知上訴人及資電部於106年8月17日複驗，台檢公
    司亦函知上訴人於同日複驗，第 2次檢驗係上訴人未派員參
    與，非不知台檢公司複驗，應以第 2次報告為據，認定系爭
    軍品外觀檢查為合格。系爭契約清單備註約定：「 10.檢驗
    方法：(1)目視驗收：……（1-2）d.本案採購標的於目視驗
    收時機抽出各項次 10%供後續性能測試使用，……。e.各型
    式另需抽2顆實施硫酸濃度抽驗……。(2)性能測試：a.乙方
    （被上訴人）應於目視檢查合格之次日起 5個工作天（含）
    內會同甲方（上訴人）代理人……送交…… 辦理性能測試」
    ，上訴人於目視驗收合格後，基於買受人之地位，就後續受
    領及性能測試，負有受領及協力義務，其應依上開約定抽出
    各項次10%供後續性能測試及各型式另抽2顆實施硫酸濃度檢
    驗，俾使被上訴人能依系爭契約進行性能測試。上訴人於10
    6年8月15日發函被上訴人及台檢公司表示不再給予復驗，致
    被上訴人無從完成後續之性能測試，進而實現其交貨並取得
    價金之契約目的，上訴人違反其協力性能測試之附隨義務，
    進而違反其受領之主給付義務，應負給付遲延責任，被上訴
    人得依民法第 254條規定解除契約，並對上訴人請求賠償遲
    延損害。按契約當事人之一方因他方遲延給付而催告其履行
    時，同時表明如於期限內不履行即解除契約，係於催告之同
    時，表示附有停止條件之解除契約之意思表示，倘他方當事
    人未依限履行，則停止條件成就，解除契約之意思表示發生
    效力，毋須另為解除契約之意思表示。上訴人於第 2次報告
    出具次日即 106年8月22日起5日內負有受領系爭軍品及協助
    性能測試之義務，上訴人未於上開期限內履行義務，即負有
    遲延責任。又被上訴人已於106年8月22日催告上訴人於文到
    後 5日依約履行性能測試義務，如不於期限內履行，即解除
    系爭契約，不另為解除契約之意思表示。上訴人於同年月23
    日收受而未履行，系爭契約已於停止條件成就之日即同年月
    29日解除。況被上訴人亦以起訴狀繕本送達為解除契約之意
    思表示，系爭契約至遲於起訴狀送達時即同年11月 8日解除
    。被上訴人既已解除系爭契約，其得依民法第231條第1項規
    定請求上訴人賠償所失利益。兩造同意以電池製造業之同業
    利潤標準之毛利率 25%計算被上訴人之預期利益，依此計算
    ，被上訴人之預期利益為154萬2,400元。從而，被上訴人依
    上開規定，請求上訴人給付154萬2,400元本息，應予准許等
    詞，為其判斷之基礎。
四、按給付有確定期限者，債務人自期限屆滿時起，負遲延責任
    ；給付無確定期限者，債務人於債權人得請求給付時，經其
    催告而未為給付，自受催告時起，負遲延責任；前項催告定
    有期限者，債務人自期限屆滿時起負遲延責任。契約當事人
    之一方遲延給付者，他方當事人得定相當期限催告其履行，
    如於期限內不履行時，得解除其契約，民法第 229條、第25
    4 條分別定有明文。故除法律別有規定或契約另有約定者外
    ，債權人非因債務人遲延給付當然取得契約解除權，仍須經
    定相當期限催告其履行，債務人於期限內仍不履行時，債權
    人始得解除契約。又買受人對於出賣人有受領標的物之義務
    ，為民法第 367條所明定，故出賣人已有給付之合法提出而
    買受人不履行其受領義務時，買受人非但陷於受領遲延，並
    陷於給付遲延，出賣人固得依民法第 254條規定解除契約，
    惟仍應依該條規定，先定相當期限催告買受人履行。查系爭
    契約清單備註約定：「10.檢驗方法：(1)目視驗收：……（
    1-2）d.本案採購標的於目視驗收時機抽出各項次10%供後續
    性能測試使用，……。e.各型式另需抽 2顆實施硫酸濃度抽
    驗……。 (2)性能測試：a.乙方應於目視檢查合格之次日起
    5 個工作天（含）內會同甲方代理人……送交……辦理性能
    測試」，觀其文義，上訴人於系爭軍品目視驗收合格之次日
    起 5日內，係負有會同被上訴人為性能測試之協力義務，似
    無同時受領系爭軍品之義務。乃原審認定系爭軍品目視驗收
    合格即出具第2次報告次日起5日內，上訴人負有受領系爭軍
    品及協助性能測試之義務，已有認定事實與卷證不符之違法
    。次查系爭契約為買賣契約，系爭軍品於出具第 2次報告時
    即106年8月21日目視驗收合格，上訴人未依約於次日起5 日
    內履行其性能測試之協力義務，即負遲延責任，為原審認定
    之事實。則依上開說明，被上訴人仍須定期催告上訴人履行
    ，於期限內不履行時，被上訴人始取得契約解除權。被上訴
    人依系爭契約約定，既於同年月22日尚不得請求上訴人履行
    其性能測試之協力義務，被上訴人於同年月22日催告上訴人
    於文到 5日內履行，上訴人收受該函時即不生催告效力，而
    得算履行期限 5日。原審逕認被上訴人已為合法催告，系
    爭契約於催告期滿即同年月29日解除，自有可議。被上訴人
    於上開函文內催告上訴人辦理系爭軍品性能測試（一審卷第
    99至 101頁），是否兼含催告上訴人履行受領系爭軍品之義
    務？除上開函文外，被上訴人有否定相當期限催告上訴人履
    行，而上訴人於期限內仍不履行？攸關上訴人未履行契約義
    務為何及被上訴人得否依民法第231條第1項規定請求上訴人
    負損害賠償責任及其範圍，有待釐清。原審未遑詳加調查審
    究，遽以上揭理由為上訴人不利之判決，未免速斷。上訴論
    旨，指摘原判決不當，求予廢棄，非無理由。
五、據上論結，本件上訴為有理由。依民事訴訟法第477條第1項
    、第478條第2項，判決如主文。
中    華    民    國   111    年    7     月    28    日
                      最高法院民事第九庭
                          審判長法官  盧  彥  如  
                                法官  吳  麗  惠  
                                法官  張  恩  賜  
                                法官  汪  漢  卿  
                                法官  林  麗  玲  
本件正本證明與原本無異
                                      書  記  官
中    華    民    國   111    年    8     月    9     日